臺灣高等法院高雄分院民事判決　　　93年度保險上易字第21號
上　訴　人　財團法人汽車交通事故特別補償基金
法定代理人　乙○○
訴訟代理人　丙○○
　　　　　　甲○○
被上訴人　　丁○○
訴訟代理人　許清連律師
　　　　　　鄭淑貞律師
被上訴人　　戊○○○
上列當事人間請求損害賠償事件，上訴人對於民國93年7月23日
臺灣高雄地方法院92年度保險字第117 號第一審判決提起上訴，
本院於94年2月16日言詞辯論終結，判決如下：
    主      文
上訴駁回。
第二審訴訟費用由上訴人負擔。
    事實及理由
一、本件被上訴人戊○○○經合法通知，未於言詞辯論期日到場
    ，核無民事訴訟法第386 條各款所列情形，此部分爰依上訴
    人之聲請，由其一造辯論而為判決。
二、上訴人主張：訴外人謝秀玉駕駛被上訴人二人之子鄭光閔（
    已）所有車牌號碼YXQ －559 號機車附載被害人陳月瑛，
    於民國92年4 月23日19時5 分許，在高雄縣大樹鄉○○路水
    寮分19－2 電線桿往九曲堂下坡處，失控摔倒，致陳月瑛受
    有頭部外傷，經送醫急救，因顱內出血不治死亡。惟鄭光閔
    未依強制汽車責任保險法第4 條規定，就上開機車投保汽車
    強制責任險，陳月瑛家屬已依同法第38條第1 項第2 款規定
    ，向上訴人請領補償並受領新台幣（以下同）140 萬元，依
    同法第39條第2 項規定，上訴人得向機車所有人即鄭光閔求
    償上開補償金額，又鄭光閔未投保強制責任險之行為，亦屬
    民法第184 條第2 項違反保護他人之法律，上訴人亦得據此
    請求賠償損害。然鄭光閔業於92年11月9 日死亡，未婚且無
    子女，被上訴人二人為其法定繼承人，丁○○並已辦理限定
    繼承，戊○○○依法視為同為限定繼承，均應於繼承鄭光閔
    之財產範圍內負清償之責等語。爰依強制汽車責任保險法第
    39條第2 項、民法第184 條第2 項，及繼承法律關係，求為
    命：被上訴人於繼承鄭光閔之遺產範圍內，應連帶給付上訴
    人140 萬元，及自支付命令送達翌日起至清償日止，按年息
    5%計算之利息。原審駁回上訴人之請求。上訴人於本院聲明
    ：(一)原判決廢棄。(二)與原審上開聲明相同。
三、被上訴人丁○○則以：鄭光閔並不認識謝秀玉，亦未允許謝
    秀玉使用上開機車，依強制汽車責任保險法第39條第5 項規
    定，上訴人自不得向被上訴人求償。又本件損害之發生係謝
    秀玉騎車不慎所致，鄭光閔並無不法及侵害他人之權利之客
    觀行為，故縱鄭光閔未依規定投保強制責任保險，亦不構成
    民法第184 條第2 項之侵權行為等語，資為抗辯，並於本院
    為駁回上訴之聲明。
四、兩造不爭之事實：
  (一)上開機車係鄭光閔所有，鄭光閔未就該車投保汽車強制責任
    險。
  (二)謝秀玉駕駛上開機車附載被害人陳月瑛，於92年4 月23日19
    時5 分許，在高雄縣大樹鄉○○路水寮分19－2 電線桿往九
    曲堂下坡處，失控摔倒，致陳月瑛受有頭部外傷，經送醫急
    救，因顱內出血不治死亡。
  (三)上訴人已補償陳月瑛之家屬140萬元。
  (四)被上訴人二人係鄭光閔之父、母，鄭光閔未婚且無子女，其
    等為鄭光閔之法定繼承人，丁○○並已辦理限定繼承，戊○
    ○○依法視為同為限定繼承。
五、本件兩造爭執之處，應在於：(一)上訴人得否依強制汽車責任
    保險法第39條第2 項及繼承之規定，請求被上訴人賠償？(二)
    上訴人得否依民法第184 條第2 項及繼承之規定，請求被上
    訴人賠償？
  (一)上訴人得否依強制汽車責任保險法第39條第2 項，及繼承之
    規定，請求被上訴人賠償？
  1.按汽車交通事故發生時，受害人或其繼承人因肇事汽車非被
    保險汽車，未能依本法規定向保險人請求給付保險金者，得
    在相當於本法規定之保險金額範圍內，向特別補償基金請求
    補償，強制汽車責任保險法第38條第1 項第2 款定有明文。
    又特別補償基金於補償金額範圍內，得直接向加害人或汽車
    所有人求償，惟於加害人未經汽車所有人允許使用其汽車者
    ，不適用之，並為同法第39條第2 項、第5 項所明定。
  2.經查，上開機車為鄭光閔所有，因鄭光閔之弟鄭光琦北上當
    兵，鄭光琦未告知鄭光閔情下，將該機車騎至其女朋友陳
    月瑛家中寄放，準備於放假後使用，寄放期間，陳月瑛擅自
    使用該機車，並將之私下借予謝秀玉，鄭光閔並未同意謝秀
    玉使用其機車等情，業經證人謝秀玉證稱：「是鄭光閔的機
    車，事情發生的時候，我才知道這輛車是鄭光閔的。」「問
    ：（車禍當天鄭光閔是否有把上開機車借給你？）答：沒有
    。」「問：（是誰借妳騎上開機車？）答：陳月瑛。」「問
    ：（你認不認識鄭光閔？）答：不認識。」「因為鄭光琦在
    當兵，鄭光琦就把這輛機車寄放在陳月瑛家，車禍當天陳月
    瑛就騎上開機車跟我一起去上班，結果那天要下班，陳月瑛
    要買飲料，我跟陳月瑛說你有近視眼睛不好，就提議由我騎
    上開機車。」「鄭光琦不知道我騎乘上開機車，事前也沒有
    經過鄭光琦同意。」等語，另證人鄭光琦亦證稱：「這輛機
    車不是我的，是我哥哥鄭光閔的。」「因為我當兵，而且我
    中。」「我沒有將機車借給陳月瑛使用。」「我亦沒有將機
    車借給謝秀玉使用。」等語屬實（本院卷第54至60頁），足
    徵謝秀玉使用系爭機車並未經鄭光閔允許，上訴人主張鄭光
    閔有概括同意將機車交給謝秀玉使用云云，並無可採。上訴
    人又主張：謝秀玉使用系爭機車，係獲得有使用權之陳月瑛
    之同意云云，縱令屬實，惟亦不能執此推論鄭光閔有同意謝
    秀玉使用系爭機車。是上訴人依強制汽車責任保險法第39條
    第2 項，及繼承之規定，請求被上訴人賠償，並無理由。
  (二)上訴人得否依民法第184 條第2 項，及繼承之規定，請求被
    上訴人賠償？
  1.按損害賠償之債，以有損害之發生及有責任原因之事實，並
    二者之間，有相當因果關係為成立要件；又依強制汽責任保
    險法第39條第1 項、第4 項前段及同法施行細則第9 條之規
    定，同法第2 項所定求償權之性質乃屬汽車交通事故特別補
    償基金對加害人或汽車所有人之受害人侵權行為請求權之民
    事代位求償，此觀同法第37條第2 款規定依同法第39條「代
    位求償」所得，為汽車交通事故特別補償基金之來源之一而
    明。（最高法院48年台上字第481 號判例及92年度台上字第
    2080號判決參照）
  2.經查，被害人陳月瑛因本件車禍死亡，係由於謝秀玉騎乘機
    車過失不慎失控摔倒所致，已如前述，鄭光閔為系爭機車所
    有人，就系爭機車未投保強制險，雖有違強制汽車責任保險
    法之規定，惟鄭光閔未投保並不會致陳月瑛發生車禍死亡，
    其間並無相當因果關係，是上訴人依民法第184 條第2 項及
    繼承之規定，請求被上訴人賠償，亦無理由。
六、綜上所述，上訴人依強制汽車責任保險法第39條第2 項、民
    法第184 條第2 項，及繼承之法律關係，請求被上訴人2 人
    連帶給付140 萬元及法定遲延利息，為無理由，不應准許。
    原審為上訴人敗訴之判決，並無不合。上訴意旨指摘原判決
    不當，求予廢棄改判，為無理由，應予駁回。
七、據上論結，本件上訴為無理由，依民事訴訟法第449 條第1
    項、第78條、第463條、第385條第1項前段， 判決如主文。
中　　華　　民　　國　　94　　年　　3 　　月　　2 　　日
                        民事第五庭
                            審判長法官　蔡明宛
                            法      官  魏式璧
                            法      官  曾錦昌
以上正本證明與原本無異。
本件不得上訴。
中　　華　　民　　國　　94　　年　　3 　　月　　2 　　日
　　　　　　　　　　　　　　書　記　官　王婉蓉
